【裁判字號】    98,抗更(一),2
【裁判日期】    990329
【裁判案由】    聲明異議
【裁判全文】
臺灣高等法院高雄分院民事裁定         98年度抗更(一)字第2號
抗   告   人
即  債 權 人
即聲明異議人  丙○○○
訴 訟 代理人  陳里己律師
              楊啟志律師
              陳勁宇律師
相   對   人
即 債  務 人  甲○○    原
相   對   人
即 債  務 人  乙○○    曾
上列當事人間因聲明異議事件，抗告人對於民國98年3 月31日台
灣高雄地方法院98年度審聲字第57號所為裁定，提起抗告，經最
高法院第一次發回，本院裁定如下：
    主  文
抗告駁回。
抗告及發回前之再抗告程序費用由抗告人負擔。
    理  由
一、本件聲明異議及抗告意旨略以：(一)原審法院97年度促字第45
    079 號支付命令所送達之相對人之地址「高雄市新興區○○
    ○路136 號」係相對人之戶籍地，相對人縱已出國，惟未依
    戶籍法第4 條第3 項第1 款規定辦理戶籍遷出或變更住所登
    記，應認其等之住所仍在高雄市新興區○○○路136 號，故
    原審法院依民事訴訟法第138 條規定之寄存送達方式，將支
    付命令寄存於相對人上開住所之自治或警察機關，並製作送
    達通知書黏貼於相對人等上開住所地之門首，俟法定期間10
    日經過後，自已生合法送達之效力，原審法院承辦之書記官
    以相對人已於95年10月27日出境，迄97年11月24日均未入境
    ，認該二人客觀上並未有居住於上開戶籍地之事實，該支付
    命令之寄存送達。並不合法而不生送達之效力，而撤銷前所
    核發之支付命令確定證明書，自有不當，經抗告人對該書記
    官之處分提出異議，司法事務官於98年1 月14日將抗告人之
    異議裁定駁回，亦有不當，經抗告人對該裁定聲明異議，經
    原審以98年度審聲字第57號裁定駁回抗告人之異議，同屬不
    當，為此對該裁定提起抗告。(二)上開書記官所為撤銷支付命
    令確定證明書之處分係依據相對人之聲請狀，惟該聲請狀代
    理人朱淑娟，並未提出合法委任之證明書狀或文件，嗣後亦
    未具狀補正，故朱淑娟律師所代理提出之聲請狀即為無權代
    理，且其提出聲請之時點已逾20日之不變期間，不生阻斷支
    付命令之效力，故承辦書記官據此不合法且逾法定期間後所
    提出之聲請狀，作成撤銷支付命令確定證明書之處分，自非
    適法。(三)相對人乙○○於上開聲請狀所載之住所亦為高雄市
    新興區○○○路136 號可見乙○○主觀上仍有以前開處所為
    久住之意思，且迄未辦理戶籍遷出之登記，故應認乙○○客
    觀上仍住於該處，且原審法院各裁定仍列上開處所為相對人
    之住所，故原審法院98年度審聲字第57號裁定應予廢棄云云
    。
二、按送達不能依民事訴訟法第136 條、第137 條規定為之者，
    得將文書寄存送達地之自治或警察機關，並作送達通知書兩
    份，一份黏貼於應受送達人住居所、事務所、營業所或其就
    業處所門首，另一份置於該送達處所信箱或其他適當位置，
    以為送達，此為民事訴訟法第138 條第1 項定有明文，次按
    ，民事訴訟法第138 條所規定之寄存送達，限於不能依同法
    第136 條及第137 條規定行送達者，始得為之。設其送達之
    處所，雖原為應受送達人之住居所、事務所或營業所而實際
    上已變更者，該原住居所、事務所或營業所，即非應為送達
    之處所，自不得於該原處所為寄存送達，最高法院64年台抗
    字第481 號判例要旨參照。再按，依一定之事實，足認以久
    住之意思，住於一定之區域者，即為設定其住所於該地，為
    民法第20條所明定，是我國民法關於住所之設定，兼採主觀
    主義及客觀主義之精神，必須主觀上有久住一定地域之意思
    ，客觀上有住於一定區域之事實，該一定之區域始為住所，
    故住所並不以登記為要件。又戶籍法為戶籍登記之行政管理
    規定，戶籍地址及係依戶籍法所為登記之事項，戶籍地址並
    非為認定住所之唯一標準，亦有最高法院93年度台抗字第39
    3號裁判要旨可稽。
三、查，原審法院97年度促字第45079號支付命令雖於97年8月4
    日寄存送達於相對人甲○○、乙○○當時之戶籍所在地（高
    雄市新興區○○○路136 號）之警察機關（即高雄市政府警
    察局新興分局中山路派出所），然經查，相對人二人均已於
    95年10月27日出境，迄97年11月24日止均未歸，此有內政部
    入出國及移民署97年11月25日移署資處雲字第09710941520
    號函覆文附於原審97年補字第1752號卷可稽，且相對人嗣後
    亦均未再入境而因出境滿二年，經高雄市新興區戶政事務所
    依戶籍法第16條第3項及第42條規定於97年11月28日逕為辦
    理戶籍遷出登記，有高雄市新興區戶政事務所98年3月20日
    高市新戶字第0980001177號函在卷可稽（見一審98年度審
    聲字第57號卷第68至73頁），是可見相對人長期居住於國外
    而未居住於上開高雄市新興區○○○路136 號戶籍地，參照
    上開最高法院93年度台抗字第393 號裁判及64年度台抗字第
    481 號判例之意旨，自不能認上開戶籍地為相對人之住所而
    為寄存送達，上開支付命令原所為之寄存送達自不合法，原
    審法院書記官以上開寄存送達不合法而作成撤銷支付命令確
    定證明書之處分，並無不當，原審法院司法事務官駁回抗告
    人之異議，亦無不當，原審98年度審聲字第57號裁定駁回抗
    告人對司法事務官之裁定所持理由雖有不同，惟結果並無不
    同，仍應予維持。又，原審法院書記官撤銷支付命令確定證
    明書處分所依據之相對人乙○○97年11月7 日之聲請狀朱淑
    娟律師為送達代收人，而非訴訟代理人（見一審97年補字第
    1752號卷），故抗告人認朱淑娟律師為訴訟代理人，從而認
    其應提出委任狀，自有誤會，況支付命令是否合法送達屬法
    院應依職權調查之事項，本無待當事人之聲請，又相對人乙
    ○○97年11月7 日之聲請狀，顯因怕遭追討債務而未敢於訴
    狀記載其國外之住所而記載上開高雄市新興區○○○路136
    號地址，又，相對人既長期無住於上開高雄市地址之客觀事
    實，該處已非其住所，已如前述，本件前此之裁定當事人欄
    有記載相對人住高雄市新興區○○○路136 號者應係不知其
    國外住所而為記載，尚難因此即認相對人客觀上有住於上址
    而認該處為其住所。
    綜上，抗告意旨求予廢棄為無理由，應予駁回。
四、抗告人其餘攻擊防禦方法與裁判之結果不生影響，爰不予論
    述，併此明。
五、據上論結，本件抗告為無理由，依民事訴訟法第495 條之1
    第1 項、第449 條第1 項、第2 項、第95條、第78條，裁定
    如主文。
中    華    民    國    99    年    3     月    29    日
                              民事第四庭
                                  審判長法官  蔡文貴
                                  法      官  謝靜雯
                                  法      官  黃科瑜
以上正本證明與原本無異。
如不服本裁定應於送達後10日內向本院提出再抗告狀（並按他造
當事人之人數附繕本），並繳納再抗告費新臺幣1,000 元。
再為抗告僅得以適用法規顯有錯誤為理由，並應委任律師為代理
人。
中    華    民    國    99    年    3     月    30    日
                                  書  記  官  彭筱瑗
附註：
抗告人之配偶、三親等內之血親、二親等內之姻親，或抗告人為
法人、中央或地方機關時，其所屬專任人員具有律師資格並經法
院認適當者，亦得為第三審訴訟代理人。
抗告人或其法定代理人具有律師資格者及前項情形，應於提起抗
告或委任時釋明之。

司法院資訊處製作；財團法人民間司法改革基金會備份。
